【裁判字號】    99,上易,393
【裁判日期】    991102
【裁判案由】    損害賠償等
【裁判全文】
臺灣高等法院臺中分院民事判決         99年度上易字第393號
上  訴  人  乙○○
送達代收人  丁○○
訴訟代理人  林見軍律師
複  代理人  甲○○
被  上訴人  丙○○
上列當事人間請求損害賠償等事件，上訴人對於中華民國99年8
月11日臺灣彰化地方法院第一審判決（99年度訴字第448號）提
起上訴，本院於99年10月19日言詞辯論終結，茲判決如下：
    主  文
上訴駁回。
第二審訴訟費用由上訴人負擔。
    事實及理由
一、上訴人主張：（一）緣與伊有實質上夫妻關係之訴外人林本
    源（已歿）前因病自忖來日無多，急欲出售其所有坐落彰化
    縣秀水鄉○○段859-3、860-3地號二筆土地，以便籌措醫藥
    費及年幼子女日後之生活費，乃由被上訴人及伊共同協助處
    理，於民國98年4月間透過章政城代書之配偶陳素珍介紹，
    與買主王復鎗訂立買賣契約，林本源更據此而受領買方給付
    之價金。不意此間，被上訴人卻以「天惠宮」住持自稱，積
    極勸誘伊向天惠宮為捐款贈與之舉，伊因受被上訴人蠱惑，
    乃將上開售地價款中，林本源要給伊及其子林明緯作為生活
    費之新台幣（下同）150萬元，以自身名義於98年4月13日捐
    贈予天惠宮，此情業據被上訴人於前案即原審法院98年度訴
    字第1004號不當得利等事件中自承不諱。（二）惟，迄至近
    日，伊始發現被上訴人所稱之「天惠宮」根本未有合法之設
    立登記，並無法人資格，顯無享受權利負擔義務之權利能力
    ，是伊與天惠宮間之上開贈與契約自始不成立生效，從而被
    上訴人受領上開150萬元即於法無據而屬不當得利，被上訴
    人自應返還該不當利益予伊。又縱姑且不論上開贈與契約是
    否生效，被上訴人隱瞞「天惠宮」未合法設立登記之事實，
    致伊受其欺騙而捐款150萬元，亦屬侵權行為，伊更已發函
    通知被上訴人撤銷上開贈與之意思表示，被上訴人亦應負損
    害賠償之責等情，爰依不當得利、侵權行為之法律關係提起
    本件訴訟，聲明求為命被上訴人給付伊150萬元，及自起訴
    狀繕本送達翌日起至清償日止，按年息5%加計法定遲延利息
    之判決。
二、被上訴人則以：上訴人係因其所求者均有實現（按應係指上
    開土地順利出售），為答謝武娘（廟內神明）幫其甚多、使
    其順利，而主動情願交付該150萬元以還願，並非有何人欺
    騙上訴人。且上訴人交付該150萬元，係為答謝「天惠宮」
    、係欲給「天惠宮」，與伊無關，並非欲給伊個人。再者，
    上訴人捐獻該150萬元時，已來廟5、6年了，已知「天惠宮
    」尚未取得土地而尚無法人登記，伊從未向上訴人佯稱廟有
    登記。另系爭150萬元係欲供「天惠宮」購地以正式登記之
    用，囿於資金尚不足，故仍未進一步處理，尚由「天惠宮」
    管理中等語，資為抗辯。
三、原審法院審理後，斟酌兩造之主張及攻擊防禦方法之結果，
    認上訴人本於侵權行為或不當得利之法律關係，請求被上訴
    人應給付上訴人150萬元，及自起訴狀繕本送達被上訴人翌
    日起至清償日止，按年息5%計算之利息，為無理由，不應准
    許，而為上訴人敗訴之判決。上訴人不服，提起上訴，聲明
    求為判決：（一）原判決廢棄。（二）被上訴人應給付上訴
    人150萬元整，及自起訴狀繕本送達翌日起至清償日止，按
    年息5%計算之利息。（三）第一、二審訴訟費用由被上訴人
    負擔。被上訴人則答辯聲明求為判決：（一）上訴駁回。（
    二）訴訟費用由上訴人負擔。
四、兩造不爭執之事項
（一）被上訴人為彰化市「天惠宮」之主持，該宮廟並未經設立
      登記。
（二）上訴人於98年4月13日交付150萬元予被上訴人以捐獻予「
      天惠宮」。
（三）就上開上訴人交付予被上訴人之150萬元，訴外人林明緯
      （訴外人林本源之子，於98年7月24日經上訴人收養）前
      主張係林本源出售上開土地之部分價金，而由上訴人任其
      法定代理人，依不當得利、消費寄託之法律關係，起訴請
      求被上訴人給付150萬元本息，經原審法院於99年2月24日
      以98年度訴字第1004號判決駁回，未據提起上訴，已告確
      定。
五、本院之判斷
（一）按當事人主張有利於己之事實者，就其事實有舉證之責任
      。民事訴訟法第277條前段定有明文。查上訴人主張其因
      受被上訴人蠱惑，且遭被上訴人隱瞞「天惠宮」未合法設
      立登記，始受騙而捐贈上開150萬元云云，為被上訴人所
      否認，並以前詞置辯，則依舉證責任分配之原則，自應由
      上訴人就其所主張被上訴人有詐騙或蠱惑行為之積極事實
      負舉證之責，惟，上訴人並未舉證以實其說，則上訴人主
      張被上訴人有蠱惑或隱瞞詐騙之侵權行為云云，已難令人
      遽信。況上訴人先於上開另案（98年度訴字第1004號）中
      ，證述系爭150萬元係其未經林本源同意，逕自寄託予被
      上訴人云云，以助其養子即該案原告林明緯主張該寄託為
      無權代理，對林本源不生效力，林本源之繼承人林明緯得
      請求返還該150萬元等情；待被上訴人主張系爭150萬元係
      上訴人捐獻給「天惠宮」且該案原告敗訴確定後，上訴人
      復自行提起本件訴訟，承認被上訴人於前案之主張即系爭
      150萬元係上訴人捐獻（贈與）給「天惠宮」，惟主張係
      受蠱惑、欺騙而捐贈云云，是上訴人於上開另案及本件訴
      訟之主張已前後矛盾，可見上訴人為經由他人或自己取回
      系爭150萬元，不問實情究係如何，只問主張是否有利於
      己方，甚至自我矛盾亦可，不得已承認對造主張再予飾詞
      辯解亦可。矧上訴人既已出入「天惠宮」五、六年，早已
      知該廟尚未取得土地而尚未登記之事實無疑，是上訴人主
      張其捐獻系爭150萬元係受被上訴人蠱惑、隱瞞「天惠宮
      」未登記云云，實難採信。
（二）又按寺廟是否具有法人人格，法律固無明文規定，惟就其
      在社會上存在意義言，寺廟既已脫離其捐助人或信徒而有
      獨立財產，為達成其一定目的之必要範圍內，為一切法律
      行為，擔當相當於自然人之一般社會作用，且具有為權利
      義務主體之社會價值，乃已具有法人之實質要件（司法院
      75年11月10日（75）廳民一字第1677號函示意旨參照）。
      查上訴人於本訴中既亦自承系爭150萬元係其捐獻「天惠
      宮」，衡諸一般民間信仰習俗與經驗常情，上訴人將150
      萬元交付被上訴人，應係為答謝武娘（廟內神明）以為還
      心願或是祈求神明保佑，自係甘願捐獻予「天惠宮」，「
      天惠宮」是否有合法之設立登記、有無法人資格，均在所
      不問，並不影響其效力。否則，我國具宗教信仰性質而未
      經設立登記之宮、廟、觀、寺等所在多有，信徒或一般民
      眾隨喜捐獻亦屬常態，倘若動輒因宮、廟、觀、寺等未經
      設立登記即認捐獻無效而使捐獻者可任意反悔、隨時請求
      返還所捐獻，不僅徒增社會紛擾，亦顯非法律規範之本旨
      ，此參諸上揭司法釋示意旨亦明。
（三）另按無法律上之原因而受利益，致他人受損害者，應返還
      其利益；雖有法律上之原因，而其後已不存在者，亦同，
      民法第179條定有明文。故所謂不當得利，須以無法律上
      原因而受利益，致他人受損害，且利益與損害間有直接因
      果關係為成立要件，而因給付而受利益者，倘該給付係依
      有效成立之債權契約而為之，且該契約並無嗣後不存在之
      情形，則其受利益即具有法律上之原因，尚不生不當得利
      問題。查本件上訴人於98年4月13日將150萬元交付被上訴
      人，係為捐獻給「天惠宮」神明，此為兩造所不爭，核與
      證人李炳賢於上開另案中所為證述相符，則被上訴人受領
      該筆款項乃係基於該贈與契約關係，並非無法律上之原因
      ，核與民法不當得利之構成要件有間。再者，上訴人既未
      能證明被上訴人有蠱惑或隱瞞詐騙之侵權行為存在，依法
      上訴人自不得撤銷贈與之意思表示，況上訴人一方面主張
      贈與契約自不成立生效，若如其所述贈與契約不成立生效
      ，何須撤銷贈與之意思表示？故其同時又主張已撤銷贈與
      之意思表示云云，顯然矛盾而不足採。是本件被上訴人受
      領150萬元給付係依有效成立之贈與契約，則其受利益即
      具有法律上之原因，自無不當得利可言。
六、綜據上述，上訴人本於侵權行為或不當得利之法律關係，請
    求被上訴人應給付上訴人 150萬元，及自起訴狀繕本送達被
    上訴人翌日起至清償日止，按年息5%計算之利息，為無理由
    ，無從准許，應予駁回。上訴人之訴既經駁回，其假執行之
    聲請已失所附麗，應併駁回之。原審法院因而為上訴人敗訴
    之判決，駁回上訴人之訴及假執行之聲請，依法並無不合。
    上訴意旨，仍執陳詞，指摘原判決為不當，求予廢棄改判，
    為無理由，應予駁回。
七、本件事證已臻明確，兩造其餘主張及攻擊防禦方法，就判決
    結果已不生影響，故不予一一論列，
八、據上論結，本件上訴為無理由，依民事訴訟法第449條第1項
    、第78條，判決如主文。
中    華    民    國    99    年    11    月    2     日
                民事第三庭    審判長法  官  陳照德
                                    法  官  曾謀貴
                                    法  官  朱  樑
以上正本係照原本作成。
不得上訴。
                                    書記官  陳妙瑋
中    華    民    國    99    年    11    月    2     日
                                                      Ｖ

司法院資訊處製作；財團法人民間司法改革基金會備份。
